【裁判字號】    98,訴,1702
【裁判日期】    981022
【裁判案由】    塗銷抵押權設定登記
【裁判全文】
臺灣高雄地方法院民事判決              98年度訴字第1702號
原      告  安泰商業銀行股份有限公司
法定代理人  丙○○
訴訟代理人  甲○○
被      告  丁○○
            乙○○
上列當事人間塗銷抵押權設定登記事件，本院民國98年10月8 日
言詞辯論終結，判決如下：
    主      文
被告丁○○、乙○○間於民國九十六年六月二十八日就坐落在高
雄市三民區○○○段寶珠溝小段七三五地號土地，暨其上五五四
四建號即門牌號碼高雄市○○區○○街二三一號七樓之四建物所
為合意設定抵押權之債權行為，以及抵押權設定之物權行為均應
予撤銷。
被告乙○○應將第一項所示之土地及建物於民國九十六年六月二
十八日，以高雄市政府地政處三民政事務所三專地字第四七二二
號收件，以設定為原因所為之抵押權設定登記予以塗銷。
訴訟費用由被告負擔。
    事實及理由
一、本件被告乙○○經合法通知，未於言詞辯論期日到場，核無
    民事訴訟法第386 條所列各款情形，爰依原告之聲請，由其
    一造辯論而為判決。
二、本件原告起訴主張：被告丁○○前於民國93年11月29日向原
    告借貸新臺幣（下同）100萬元，嗣自96年5月10日起，即未
    償還前開債務本息，依約前開債務視為全部到期，尚有本金
    721,694元及其利息未償。詎被告丁○○竟於96年6月28日將
    其所有坐落於高雄市三民區○○○段寶珠溝小段735 地號土
    地，及其上建號5544之建物，即門牌號碼高雄市○○區○○
    街231 號7 樓之4 （下稱系爭房地），設定最高限額95萬元
    抵押權（下稱系爭抵押權）予被告乙○○，致原告雖聲請本
    院以97年度司執字第5058 1號強制執行程序對被告潭潤美財
    產予以強制執行，因無執行實益，而核發債權憑證。被告潭
    潤美、乙○○間並無存有任何債權債務關係，被告丁○○就
    系爭房地設定系爭抵押權之行為，顯屬無償行為，業已害及
    原告債權，原告自得訴請撤銷被告丁○○、乙○○間就系爭
    房地所為設定系爭抵押權之行為，並請求被告乙○○塗銷系
    爭抵押權登記。為此，爰依民法第244 條規定提起本訴，並
    聲明求為撤銷被告間之無償約定設定抵押權之法律行為，並
    將被告間就系爭房地所為系爭抵押權設定行為予以撤銷，及
    命被告乙○○將系爭房地抵押權設定登記予以塗銷之判決。
三、被告乙○○未於本院準備程序及言詞辯論期日到庭，亦未以
    書狀作何聲明或陳述。被告丁○○則以：被告丁○○之夫即
    訴外人陳寶琳自90年間起，即陸續向被告乙○○借貸週轉，
    經核算之結果，共欠款95萬元，因被告乙○○恐借款無法收
    回，其方提供所有之系爭房地作為欠款之擔保，而設定抵押
    權予被告乙○○，故並非無償之行為等語，資為抗辯。並聲
    明：原告之訴駁回。
四、原告、被告丁○○對於下列事項不予爭執：
（一）被告潭潤美前於93年11月29日向原告借貸100 萬元，自96
      年5 月10日起，即未償還前開債務本息，依約前開債務視
      為全部到期，現尚有本金721,694 元及其利息未償。
（二）被告丁○○於96年6 月28日將其所有系爭房地，設定最高
      限額95萬元抵押權予被告乙○○。
（三）原告聲請本院以97年度司執字第50581 號強制執行事件，
      對被告潭潤美之財產即系爭房地予以強制執行，惟因無執
      行實益，本院乃核發債權憑證予原告。
（四）原告於97年5 月聲請本院強制執行時，即知悉系爭抵押權
      設定情事。
（五）丁○○除系爭房地外，已無其他財產足供清償本件債務。
五、本件之爭點：被告丁○○、乙○○間是否有債權債務關係存
    在，系爭抵押權設定是否屬無償行為？有無害及原告債權？
    原告訴請撤銷系爭抵押權及塗銷系爭抵押權設定登記，是否
    有理由？
六、本院之判斷：
（一）按民法第244 條第1 項之撤銷訴權，依同法第245 條規定
      ，自債權人知有撤銷原因時起，1 年間不行使而消滅。該
      項法定期間為除斥期間，其時間經過時權利即告消滅。此
      項除斥期間有無經過，縱未經當事人主張或抗辯，法院亦
      應先為調查認定，以為判斷之依據。最高法院著有85年台
      上字第1941號判例可供參照。但查上開條文所謂知有撤銷
      原因，係指知債務人所為者為無償行為，且有害及債權而
      言，倘僅知其一，則無從本於詐害行為行使撤銷權，除斥
      期間即無從進行（最高法院75年度台上字第1371號判決意
      旨參照）。查本件原告固自承係於97年5 月間向本院聲請
      對被告丁○○之財產即系爭房地為強制執行時，即知悉系
      爭抵押權設定情事，然原告於97年5 月間聲請對被告丁○
      ○所有之系爭房地為強制執行，而系爭房地經鑑價之結果
      ，市價約為2,068, 000元，經本院函知原告如扣除系爭抵
      押權在內之優先債權，顯無拍賣實益，該通知於97年10月
      6 日送達予原告，此經本院依職權調取本院97年度司執字
      第50581 號執行卷宗核閱無訛。是應認原告應係於受本院
      拍賣無實益之通知後，始知悉所主張被告間之無償行為有
      害及債權，揆諸上開論述，民法第245 條所定之1 年除斥
      期間，應自97年10月6 日起算，原告於98年6 月8 日即具
      狀向本院提起本件訴訟，自應認未逾1 年之除斥期間，先
      予敘明。
（二）次按，債務人所為之無償行為，有害及債權者，債權人得
      聲請法院撤銷之。民法第244條第1項定有明文。所謂「害
      及債權」乃因債務人之行為，致債權不能獲得滿足，亦即
      因債務人之行為致積極的減少財產或消極的增加債務，而
      使債權陷於清償不能或困難或遲延之狀態而言。而債權人
      依民法第244 條規定，撤銷債務人所為之有償或無償行為
      者，祇須具備下列之條件：(一)為債務人所為之法律行為；
      (二)其法律行為有害於債權人；(三)其法律行為係以財產權為
      目的；(四)如為有償之法律行為，債務人於行為時，明知其
      行為有害於債權人，受益人於受益時，亦明知其事情。至
      於債務人之法律行為除有特別規定外，無論為債權行為抑
      為物權行為，均非所問（最高法院42年台上字第323 號判
      例意旨參照）。
（三）被告丁○○既於本院審理期間，自承設定系爭抵押權之原
      因，實係為擔保訴外人即其夫陳寶琳所積欠被告乙○○之
      款項，則被告丁○○與被告乙○○間，應本確無任何債權
      債務關係，而係在陳寶琳及被告乙○○之要求下，始與被
      告乙○○達成合意於系爭房地上設定不動產抵押權之債權
      契約，允諾提供系爭房地作為擔保品，並進而設定系爭抵
      押權擔保陳寶琳積欠被告乙○○之款項，自屬無償提供擔
      保品供作第三人債務之擔保，故系爭抵押權設定自屬無償
      行為。被告丁○○既尚現積欠原告借款本金721,694 元及
      其利息未清償，且其名下除系爭房地外，別無其他財產，
      此為被告丁○○及原告所不爭，又因系爭房地經鑑價之結
      果，市價約為2,068,000 元，已如前述；又系爭房地上第
      一順位抵押權所擔保之債權，未償數額僅為1,621,969 元
      ，此經本院調取本院98年度消債更字第321 號聲請更生程
      序卷宗核閱無誤，並有富邦商業銀行股份有限公司分期還
      款憑單在卷（見本院98年度消債更字第321 號卷第21頁）
      ，如無系爭抵押權存在，原告對被告丁○○之前開債權即
      非無受償之可能。是被告間所為達成於系爭房地上設定不
      動產抵押權之債權契約，以及其後設定系爭抵押權之物權
      行為，自均有害於原告債權之實現。被告間於上述系爭房
      地上設定不動產抵押權之債權契約及設定系爭抵押權之物
      權行為，既均為無償之法律行為，而設定系爭抵押權之結
      果，亦有害及原告債權之實現，則原告於1 年之除斥期間
      內訴請撤銷上開債權及物權行為，並為塗銷系爭抵押權設
      定登記，自有理由而應予准許。
六、綜上所述，被告丁○○迄今既尚積欠原告721,694 元及其利
    息未清償完畢，竟與被告乙○○合意於系爭房地上設定系爭
    抵押權，顯損及原告之債權，是原告依民法第244 條第1 項
    、第4 項規定，請求將被告間於96年6 月28日，就系爭不動
    產所為合意設定抵押權之債權行為及抵押權設定之物權行為
    予以撤銷；並訴請撤銷被告乙○○在系爭房地於96年6 月28
    日以設定為登記原因之抵押權設定登記予以塗銷，為有理由
    ，應予准許。
據上論結，原告之訴為有理由，依民事訴訟法第385條第1項前段
、第78條、第85第1項，判決如主文。
中    華    民    國    98    年    10    月    22    日
                      民事第六庭法  官  李怡諄
正本係照原本作成。
如不服本判決，應於送達後20日內，向本院提出上訴狀並表明上
訴理由，如於本判決宣示後送達前提起上訴者，應於判決送達後
10日內補提上訴理由書（須附繕本）。
中    華    民    國    98    年    10    月    22    日
                                書記官  陳建琪


司法院資訊處製作；財團法人民間司法改革基金會備份。
